【裁判字號】    94,上,781
【裁判日期】    950418
【裁判案由】    損害賠償
【裁判全文】
臺灣高等法院民事判決                   94年度上字第781號
上  訴  人即
附帶被上訴人  乙○○
被  上訴人即
附 帶 上訴人  甲○○
訴 訟 代理人  賴錫卿律師
上列當事人間請求損害賠償事件，上訴人對於中華民國94年7月
19日臺灣士林地方法院93年度訴字第911號第一審判決提起上訴
，被上訴人提起附帶上訴，經本院於95年4月4日言詞辯論終結，
判決如下：
    主  文
原判決關於駁回上訴人後開第二項之訴部分及訴訟費用之裁判均
廢棄。
被上訴人應再給付上訴人新台幣陸萬陸仟陸佰參拾伍元及自民國
九十三年二月四日起至清償日止，按年息百分之五計算之利息。
其餘上訴駁回。
附帶上訴駁回。
第一、二審訴訟費用由被上訴人負擔六分之五，餘由上訴人負擔
。附帶上訴訴訟費用由附帶上訴人負擔。
    事實及理由
一、上訴人即附帶被上訴人乙○○（下稱上訴人）主張︰
  (一)被上訴人即附帶上訴人（下稱被上訴人）於民國（下同）92
    年2月7日晚間，駕駛車牌號碼AE-7558號自小客車， 沿台北
    縣淡水鎮○○○路往三芝方向行駛， 行經同路2段27號前時
    ，疏未注意車前狀況，車輛往右偏行，撞及當時行走於同向
    路邊人行道之上訴人，致上訴人受有頭部外傷合併腦挫傷、
    顏部多處裂傷、身體多處擦傷、右肩鎖骨骨折、骨盆骨折等
    傷害，以及手錶、衣物、行李等破損。被上訴人所涉之過失
    傷害犯行，業由台灣士林地方法院檢察署檢察官聲請簡易判
    決處刑， 並經原法院93年度交易字第30號判處有期徒刑5月
    ，經上訴人具狀請求檢察官上訴，鈞院以93年度交上易字第
    241號駁回上訴確定， 爰依侵權行為之法律關係請求被上訴
    人賠償下列金額：
  車禍當天財物損失新台幣（下同）6,000元。
  92年2月7日起至93年10月6日止之醫療費用53,435元。
  各項醫療器材（手術疤痕用美容膠、透氣貼、生理食鹽水、
    棉花棒、柺杖、口罩、塑膠手套、看護墊等）6,500元。
  住院看護費用（1日1,900元，共14日）26,600元。
  出院後之看護費用 （每月30,000元，共10個月）：300,000
    元。
  92年2月8日起至93年10月27日，部分醫療用品、營養補充品
    10,757元。
  計程車費及手錶送修5,320元
  減少勞動能力之損失（每月33,000元，共計13個月）：429,
    000元。
  律師費用154,500元。
  裁判費2,000元。
  請假出庭、就醫薪資損失及交通費、書狀影印費、救護車費
    傳真費、手術疤痕、外傷疤痕治療或整形費之損害。
  精神損害慰撫金：請求被上訴人賠償之慰撫金之計算係以3,
    000,000元扣除前開至之金額後之餘額。 為此，依侵權
    行為之法律關係，求為判決：被上訴人應給付上訴人3,00
    0,000元及自起訴狀繕本送達翌日起至清償日止， 按年息5%
    計算之利息。願供擔保請准宣告假執行。
二、被上訴人則以：對於前揭時、地因過失造成上訴人受傷以及
    財物受損之事實，所涉及之刑事過失傷害部分已由本院判決
    有期徒刑確定，以及對於上訴人請求車禍當天財物損失6,
    000元、92年2月7日起至93年10月6日止之醫療費用在18,5
    40元之範圍內、各項醫療器材（手術疤痕用美容膠、透氣
    貼、生理食鹽水、棉花棒、柺杖、口罩、塑膠手套、看護墊
    等）6,500元、 92年2月8日起至93年10月27日，部分醫療
    用品、營養補充品10,757元、 計程車費及手錶送修5,320
    元等金額並不爭執，惟：上訴人請求之醫療費用中關於住院
    開刀費用34,155元，以及住院看護費用26,600元，被上訴人
    已代上訴人支付，另上訴人已領得伊支付之慰問金20,000元
    ；及強制汽車保險金17,400元、15,965元，均應扣除不能請
    求。又上訴人請求出院後之看護費用，依醫院回函表示並無
    接受看護之必要。本件車禍當時上訴人並無工作，上訴人請
    求減少勞動能力及數額，亦無理由。又損害賠償之範圍應不
    能包括律師費用、裁判費，至於其他請求亦應提出證據證明
    之，否則不能請求。上訴人關於慰撫金請求過高也不合理等
    語資為抗辯。
三、本件原審對於上訴人之請求，判命被上訴人應給付上訴人44
    7,857元本息，而駁回其餘之請求。 上訴人就其敗訴部分聲
    明不服，提起上訴，上訴聲明：(一)原判決不利於上訴人部分
    廢棄。(二)被上訴人應再給付上訴人2,552,143元及自93年2月
    4日起至清償日止，按年息5%計算之利息。 被上訴人答辯聲
    明，則求為駁回上訴，並就其敗訴部分提起附帶上訴。附帶
    上訴聲明：(一)原判決不利於附帶上訴人部分廢棄。(二)上開廢
    棄部分，附帶被上訴人在第一審之訴及其假執行之聲請均駁
    回。附帶被上訴人答辯聲明則求為駁回附帶上訴。
四、經查，被上訴人於前揭時、地，駕駛自小客車因未注意車前
    狀況而撞及上訴人以致受傷與財物受損之事實，已為被上訴
    人所不爭執，且有卷附馬偕紀念醫院出具之驗傷診斷書影本
    1紙附卷可證（見原審卷(一)第80頁）， 並經原法院調閱本院
    93年度交上易字第241號號刑事卷查核屬實， 上訴人主張被
    上訴人有過失不法侵害上訴人權利之侵權行為，自堪信為真
    實。
五、按「因故意或過失，不法侵害他人之權利者，負損害賠償責
    任」、「不法侵害他人之身體或健康者，對於被害人因此喪
    失或減少勞動能力或增加生活上之需要時，應負損害賠償責
    任。」、「不法侵害他人之身體、健康、名譽、自由、信用
    、隱私、貞操，或不法侵害其他人格法益而情節重大者，被
    害人雖非財產上之損害，亦得請求賠償相當之金額。」，民
    法第184條第1項前段、第193條第1項、民法第195條第1項前
    段分別定有明文。至於損害賠償之範圍，應以被害人實際所
    受損害為準；且當事人主張有利於己之事實者，就其事實有
    舉證之責任，民法第216條第1項及民事訴訟法第277 條亦定
    有明文。本院爰就上訴人請求之金額分別准駁如下：
  (一)上訴人請求增加生活上需要所受之損害部分：
    1.上訴人主張 車禍當天財物損失6,000元、92年2月7日
      起至93年10月6日止之醫療費用在18,540元之範圍內、 
      各項醫療器材6,500元、部分醫療用品、營養補充品10,
      757元、計程車費及手錶送修5,320元等情，業據上訴人
      提出相關單據影本為證（見原審卷(一)第12-47、60-67頁）
      ，被上訴人對之並未爭執，自堪信上訴人此部份之請求為
      真實。另上訴人主張於93年4 月10日及同年10月16日門診
      各支出310元及430元，亦據上訴人提出與所述相符之馬偕
      紀念醫院出具之整形外科及神經內科門診收據影本為證（
      見原審卷(一)第93-94頁）， 被上訴人並未否認其真正，足
      認上訴人此部份之請求為真實。
    2.上訴人主張之醫療費用其中關於住院開刀之費用34,155
      元及上訴人住院看護費用26,600元之部分，為被上訴人
      所否認，並抗辯伊已代為支付上開二筆費用等語，且據被
      上訴人提出代為支付前開款項之醫療單據及看護中心收款
      證明單各1紙影本為證（見原審卷(一)第78-79頁），上訴人
      亦未否認上情，則上訴人重複為此部分之請求，自不應准
      許。
    3.上訴人主張出院後之看護費用（每月30,000元，共10個
      月）：300,000元之部分。 經原審函詢上訴人就診之馬偕
      紀念醫院，據該院基於醫學專業之判斷於93年12月21日以
      馬院醫外字第933981號函覆：上訴人日常生活不須他人看
      護等語（見原審卷(一)第101頁）； 況上訴人至本院言詞辯
      論終結之日止，迄未提出任何證據證明自己於出院後仍有
      看護之必要及有因此支出看護費用等情形，因此上訴人此
      部份之主張，自乏依據，難認有理由。
    4.上訴人主張因本件車禍支出律師費用（刑事偵查階段40
       ,000元、 原審刑事庭40,000元、本院刑事庭40,000元、
      委請律師之費用10,000元及請教律師之費用4,500元） 合
      計154,500元之部分。查前開法條所謂 「增加生活上之需
      要」，係指被害之前並無此需要，因為被害以後，始有支
      付此費用之必要者而言。而律師之詢問費、委任處理事情
      之費用或提起刑事告訴，因刑事偵查、審判階段並不採律
      師強制代理制度，故當事人所支出之律師費用，如上訴人
      不能證明確有不能自為訴訟行為，須委任人代理之情形所
      支出之代理人費用，尚不能認為是因為本件侵權行為後，
      因此支出增加生活需要之費用，故此部份之請求，亦不能
      准許。
    5.上訴人主張因本件車禍另案支出 裁判費2,000元部分。
      按上訴人提起其他訴訟所繳納之裁判費，屬於民事訴訟法
      所謂之訴訟費用，依民事訴訟法第78條以下之規定，本應
      由該訴訟之法院命當事人負擔之，並不屬於侵權行為可請
      求之損害賠償範圍，上訴人此部份之請求，並無理由。
    6.上訴人主張因本件車禍尚受有請假出庭、就醫薪資損失
      及交通費、書狀影印費、救護車費傳真費、手術疤痕、外
      傷疤痕治療或整形費之損害部分。其中書狀影印費及光碟
      費，本屬證明損害之舉證費用，非屬本件之侵權行為之損
      害賠償範疇。又交通費部分，上訴人固於94年7月5日提出
      編號665902之計程車收據影本一紙為佐，惟該收據並未記
      載乘車日期及起訖地點，尚不足證明與本件侵權行為有何
      因果關係。至於上訴人其餘請求項目，上訴人亦未提出任
      何證據進一步說明，因此上訴人此部份之請求，均無理由
      。
  (二)上訴人請求喪失或減少勞動能力部分：
    上訴人請求減少勞動能力之損失（每月33,000元，共計13
    個月）：429,000元部分。 查馬偕紀念醫院於93年12月21日
    馬院醫外字第933981號函固稱：上訴人眩暈、頭痛可能影響
    正常工作能力等情，民事訴訟法第222條第2項雖規定「當事
    人已證明受有損害而不能證明其數額或證明顯有重大困難者
    ，法院應審酌一切情況，依所得心證定其數額。」，然本院
    認適用該條之情形，必先由上訴人舉證證明其眩暈、頭痛等
    情形與本件侵權行為後與上訴人無法找到工作間有相當因果
    關係，或是證明在上訴人找到工作後，其眩暈、頭痛等情形
    會導致其勞動能力之減少之程度與數額後，或表示客觀上不
    能證明或證明顯有重大困難者，法院方得依自由心證定其數
    額，否則將侵害舉證責任分配之法理。經查上訴人並未就其
    眩暈、頭痛之情形，證明減少勞動能力之程度與數額，或表
    示客觀上不能證明或證明顯有重大困難，則自應回歸舉證責
    任之分配，由上訴人負舉證責任，上訴人既未舉證以實其說
    ，則此部份之請求，難認有理由。次查，馬偕紀念醫院於95
    年1月19日以馬院醫骨字第0950000143號函覆 ：病患乙○○
    女士，其骨盆及鎖骨（右側）均已癒合，無殘廢之情形，僅
    有顏面不規則疤痕殘存，其餘無神經功能障礙（見本院卷第
    78頁），則上訴人既無殘廢情形，其請求喪失或減少勞動能
    力之損害，顯欠依據，不應准許。
  (三)上訴人請求之非財產損害部分：
    本院斟酌上訴人所受之傷害程度，及上訴人為57年7月7日生
    ，遽遭腦挫傷之傷害，非但個人受有身體之痛苦，亦足使其
    生活秩序大受影響，且造成生活上極大之不便；以及被上訴
    人之過失程度、行為後已因本件傷害遭判刑確定，大學畢業
    、坦承侵權行為、月薪42,000元，有4筆土地、1筆投資等一
    切情形， 認為上訴人於請求被上訴人賠償520,000萬元之精
    神上損害賠償之範圍內，尚屬公允。逾此範圍之請求，則非
    正當。
六、被上訴人辯稱上訴人已領得伊支付之慰問金20,000元及強制
    汽車保險金17,400元、15,965元，應予扣除不能請求等語，
    查上訴人曾收受被上訴人之慰問金20,000元，為其所不爭執
    （見本院卷第101頁），此被上訴人預先支付之慰問金20,00
    0元， 自應視為損害賠償之一部，應就被上訴人請求之損害
    賠償總額中扣除。又強制執行法第30條規定：保險人依本法
    規定給付之保險金，視為加害人或被保險人損害賠償金額之
    一部分，加害人或被上訴人受賠償請求時，得扣除之。係因
    保險人之給付乃由於被保險人支付保險費所生，性質上屬於
    被保險人賠償責任之承擔或轉嫁，為避免受害人雙重受償，
    加害人於受賠償請求時，自得扣除之。查上訴人已先後取得
    保險金17,400元、15,965元，有卷附泰安產物保險股份有限
    公司95年1月7日（95）個理字第009號函可憑 （見本院卷第
    65頁），依照上開說明，被上訴人抗辯：上訴人所受之保險
    金額17,400元、15,965元，應自賠償金額中扣除等語，於法
    有據，應予准許。綜上，上訴人基於侵權行為之法律關係，
    請求被上訴人給付上訴人514,492元（6000+18540+6500+107
    57+5320+310+430+000000-00000=514,492）之範圍內，洵屬
    正當。又遲延之債務，以支付金錢為標的者，債權人得請求
    依法定利率計算之遲延利息，但約定利率較高者，仍從其約
    定利率；應付利息之債務，其利率未經約定，亦無法律可據
    者，週年利率為5%。 民法第233條第1項、第203條分別定有
    明文。 從而，上訴人請求被上訴人給付514,492元，及自起
    訴狀繕本送達翌日即93年2月4日起至清償日止，按年息5%計
    算利息之範圍內，亦屬正當，應予准許。上訴人逾上開範圍
    之請求，則無理由，應予駁回。原審就上開應准許部分，僅
    判命被上訴人給付447,857元， 自有未洽，上訴意旨，指摘
    原判決此部分不當，求予廢棄改判，自應由本院將原判決此
    部分廢棄改判如主文第2項所示。 至上開不應准許部分，原
    審為上訴人敗訴之判決，經核並無不合。上訴意旨，指摘原
    判決此部分不當，求為廢棄改判，為無理由，應予駁回。又
    附帶上訴人應再給付附帶被上訴人66,635元，已如前述，則
    附帶上訴人指摘原判決就其不利部分，求予廢棄改判，為無
    理由，應駁回其附帶上訴。
七、本件事證已臻明確，兩造其餘攻擊防禦方法，核與判決結果
    已不生任何影響，不再贅述，附此敘明。
八、據上論結，本件上訴為一部有理由，一部無理由，附帶上訴
    為無理由，依民事訴訟法第450條、 第449條第1項、第78條
    、第79條，判決如主文。
中    華    民    國    95    年    4     月    18    日
                  民事第三庭審判長法  官  林敬修
                                  法  官  藍文祥
                                  法  官  劉勝吉
正本係照原本作成。
甲○○不得上訴。
乙○○如不服本判決，應於收受送達後20日內向本院提出上訴書
狀，其未表明上訴理由者，應於提出上訴後20日內向本院補提理
由書狀（均須按他造當事人之人數附繕本）上訴時應提出委任律
師或具有律師資格之人之委任狀；委任有律師資格者，另應附具
律師資格證書及釋明委任人與受任人有民事訴訟法第466條之1第
1項但書或第2項（詳附註）所定關係之釋明文書影本。
中    華    民    國    95    年    4     月    20    日
                                  書記官  李翠齡
附註：
民事訴訟法第466條之1（第1項、第2項）：
對於第二審判決上訴，上訴人應委任律師為訴訟代理人。但上訴
人或其他法定代理人具有律師資格者，不在此限。
上訴人之配偶、三親等內之血親、二親等內之姻親，或上訴人為
法人、中央或地方機關時，其所屬專任人員具有律師資格並經法
院認為適當者，亦得為第三審訴訟代理人。


司法院資訊處製作；財團法人民間司法改革基金會備份。
